---
title: "EP11-respuesta-equipo-9"
date: "2026-01-23"
output: html_document
---


# EP11: HERRAMIENTAS AVANZADAS PARA MODELOS DE REGRESIÓN

```{r, include=TRUE, warning=FALSE, message=FALSE}
# 1. CARGA DE LIBRERÍAS
# ------------------------------------------------------------------------------
if(!require(dplyr)) install.packages("dplyr")
if(!require(caret)) install.packages("caret")
if(!require(leaps)) install.packages("leaps") # Para regsubsets
if(!require(pROC)) install.packages("pROC")   # Para curvas ROC

library(dplyr)
library(caret)
library(leaps)
library(pROC)

```

## ACTIVIDAD 1: DEFINIR SEMILLA

Definimos la semilla a usar y añadir al conjunto de datos las variables ```IMC``` y ```EN```.

```{r, include=TRUE, warning=FALSE, message=FALSE}

# Semilla del integrante de mayor edad
semilla <- 21533
set.seed(semilla)

# 2. PREPARACIÓN DE DATOS

# Cargar el archivo de datos EP09
datos <- read.csv2("EP09 Datos.csv", stringsAsFactors = TRUE)

# 3. CREACIÓN DE VARIABLES IMC Y EN
# ------------------------------------------------------------------------------
# IMC = Peso (kg) / Estatura (m)^2. 
# La tabla EP09 indica que 'Height' está en cm y 'Weight' en Kg.
datos$IMC <- datos$Weight / (datos$Height / 100)^2

# Estado Nutricional (EN): 
# Criterio: Sobrepeso si IMC >= 23.2
datos$EN <- factor(ifelse(datos$IMC >= 23.2, "Sobrepeso", "NoSobrepeso"))
datos$EN <- relevel(datos$EN, ref = "NoSobrepeso") # Clase base

# Mostrar las primeras 6 observaciones
head(datos)
```

## ACTIVIDAD 2: SELECCIÓN DE LA MUESTRA (100 personas, balanceada)

Se seleccionan 100 personas de la muestra, de las cuales una mitad tiene sobrepeso y la otra no.

```{r, include=TRUE, warning=FALSE, message=FALSE}

# Separar por grupos
datos_sp <- datos %>% filter(EN == "Sobrepeso")
datos_nosp <- datos %>% filter(EN == "NoSobrepeso")

# Muestreo aleatorio de 50 de cada grupo usando la semilla definida
idx_sp <- sample(1:nrow(datos_sp), 50)
idx_nosp <- sample(1:nrow(datos_nosp), 50)

# Juntar las muestras separadas
muestra <- rbind(datos_sp[idx_sp, ], datos_nosp[idx_nosp, ])

# Desordenar la muestra para evitar sesgos de orden
muestra <- muestra[sample(nrow(muestra)), ]

print(table(muestra$EN))
```

## ACTIVIDAD 3: LEAPS Y RLM CON BOOTSTRAPPING (Variable: Weight)

Con los datos procesados se procede a crear y evaluar el modelo de regresión lineal múltiple RLM. Para esto se filtran las variables del dataset para que no incluyan las variables ```IMC``` ni ```EN```. Luego, se usa la función ```regsubsets``` del paquete ```leaps``` para encontrar los predictores para estimar la variable ```Weight```, con búsqueda exhaustiva. Después se eligen entre 2 y 8 de las variables encontradas por ```regsubsets``` usando el *criterio bayesiano de Schwarz* BIC, ya que es uno de los mejores criterios para evaluar la bondad de ajuste y penalizar la complejidad de un modelo de RLM al mismo tiempo.

Con los predictores encontrados, se construye el modelo usando la función ```train``` y ```trainControl``` del paquete ```Caret```. También se evalúa el modelo con *bootstrap*.

```{r, include=TRUE, warning=FALSE, message=FALSE}

# Restricción: No usar IMC ni EN para predecir Peso.
vars_act3 <- muestra %>% select(-IMC, -EN)

# 1. Búsqueda exhaustiva con 'leaps' (entre 2 y 8 predictores)
# nvmax = 8 (máximo de predictores a buscar)
subsets <- regsubsets(Weight ~ ., data = vars_act3, nbest = 1, nvmax = 8, method = "exhaustive")
res_subsets <- summary(subsets)

# Selección del mejor modelo basado en BIC
# (Se puede usar AdjR2 o Cp también, pero BIC penaliza mejor la complejidad)
best_model_idx <- which.min(res_subsets$bic)
cat("Mejor número de predictores según BIC:", best_model_idx, "\n")

# Asegurar que esté entre 2 y 8 predictores como pide el enunciado
n_final <- max(2, min(best_model_idx, 8)) 

# Obtener los nombres de los coeficientes seleccionados (excluyendo intercepto)
coef_names <- names(coef(subsets, n_final))[-1] 
cat("Predictores seleccionados:", paste(coef_names, collapse = ", "), "\n")

# 2. Construir modelo RLM con caret y Bootstrapping
# Formula dinámica con las variables seleccionadas
formula_weight <- as.formula(paste("Weight ~", paste(coef_names, collapse = "+")))

# Configuración del entrenamiento: Bootstrapping (por defecto 25 reps, ponemos 100 para robustez o dejar default)
ctrl_boot <- trainControl(method = "boot", number = 100)

set.seed(semilla)
model_weight <- train(formula_weight, 
                      data = muestra, 
                      method = "lm", 
                      trControl = ctrl_boot)

print(model_weight)
cat("Resultados finales (RMSE, R2) usando Bootstrapping:\n")
print(model_weight$results)

# Crear y mostrar el modelo final
modelo_final <- lm(formula_weight, data = muestra)
summary(modelo_final)
cat("BIC:", BIC(modelo_final))
```

Al mostrar el modelo vemos que cada coeficiente es capaz de predecir la variable ```Weight``` si consideramos un nivel de significación de $\alpha=0.05$ (valores p < 0.05).

- Bondad de ajuste: el modelo final reporta el coeficiente de determinación ajustado $R^{2}_{\text{adj}}$ igual a 0.976, lo que significa que el modelo es capaz de reducir un 97.9% la varianza global no explicada, lo que es muy positivo. Además, es muy idéntico al valor $R^{2}$, lo que significa que las variables encontradas son relevantes. El valor del BIC es 469.193.

- Confiabilidad: evalúamos las condiciones para que el modelo sea confiable:
  1. La variable de respuesta debe ser cuantitativa y continua, sin restricciones para su variabilidad: esta condición se cumple para la variable ```Weight```.
  2. Los predictores deben ser cuantitativos o dicotómicos: la condición se cumple con los predictores Shoulder.Girth, Chest.Girth, Waist.Girth, Hip.Girth, Thigh.Girth, Ankle.Minimum.Girth y Height.
  3. Los predictores deben tener algún grado de variabilidad (su varianza no debe ser igual a cero). En otras palabras, no pueden ser constantes: claramente los predictores no son constantes.
  4. Cada predictor debe estar relacionado linealmente con la respuesta: mostramos los gráficos de residuos normalizados. Se puede ver que los residuos presentan unas tendencias no lineales y puntos aislados. Sin embargo, las pruebas de curvatura resultan ser significativas para todas las variables menos ```Thigh.Girth```, lo que es muy preocupante, ya que los predictores muestran una relación no lineal con la variables de respuesta.

```{r, include=TRUE, warning=FALSE, message=FALSE}
library(car)
residualPlots(modelo_final, type="rstandard", fitted=TRUE)
```

  5. La distribución de los residuos debe ser cercana a la normal centrada en cero: los residuos no están centrados en cero.
  6. La variabilidad de los residuos debe ser aproximadamente constante (homocedasticidad): usamos pruebas de homocedasticidad, la cuál reporta un valor p de 0.971, así que el modelo cumple con variabilidad de los residuos constante.

```{r, include=TRUE, warning=FALSE, message=FALSE}
ncvTest(modelo_final)
```

  7. Los residuos deben ser independientes entre sí: usamos la prueba de Durbin-Watson para detectar autocorrelación en los residuos. La prueba resulta no ser significativa, entonces no hay evidencia que el modelo tenga autocorrelación en los residuos.

```{r, include=TRUE, warning=FALSE, message=FALSE}
durbinWatsonTest(modelo_final)
```

  8. No debe existir multicolinealidad: usamos la función ```vif``` para obtener los factores de inflación de la varianza. El VIF de tres variables está entre 1 y 5, y el resto entre 5 y 10, lo que indica que existe una multicolinealidad preocupante, lo que muy probablemente afecta al modelo.
  
```{r, include=TRUE, warning=FALSE, message=FALSE}
vif(modelo_final)
```
  
  9. Las estimaciones de los coeficientes del modelo no debe estar alterados por unos pocas observaciones influyentes: usamos un gráfico de influencia, el que nos muestra que no existen valores muy atípicos que podrían influir en la recta del modelo. La mayor distancia de Cook es menor a 1, y por lo tanto no existen casos influyentes en el modelo.
  
```{r, include=TRUE, warning=FALSE, message=FALSE}
influencePlot(modelo_final)
```

En resumen, el modelo es confiable, pero tiene serios problemas con linealidad de predictores y residuos.

- Calidad: la validación con bootstrap reporta la raíz del error cuadrático medio RMSE igual a 2.336 Kg, lo que es muy bueno, ya que el modelo se equivoca solo en 2.3 Kg en promedio. El valor R cuadrado es 0.974, lo que al igual que el R cuadrado ajustado, es excelente. En resumen, el modelo tiene una alta calidad en sus predicciones.



## ACTIVIDAD 4: RFE PARA REGRESIÓN LINEAL MÚLTIPLE (Variable: IMC)

Ahora, se construye un modelo de RLM con Recursive Feature Elimination (RFE) para predecir la variable ```IMC``` con 10 y hasta 20 predictores, usando la función ````rfe````. El criterio para elegir los predictores es maximizar el coeficiente de determinación. Para validar el modelo se usarán cinco repeticiones de validación cruzada de cinco pliegues.

```{r, include=TRUE, warning=FALSE, message=FALSE}

# Restricciones: No usar Weight, Height, EN.
predictors_imc <- muestra %>% select(-Weight, -Height, -EN, -IMC) # X
target_imc <- muestra$IMC # Y

# Configuración RFE (Recursive Feature Elimination)
# - Selección: Maximizar R^2 ("Rsquared")
# - Validación: 5 repeticiones de validación cruzada de 5 pliegues
ctrl_rfe_imc <- rfeControl(functions = lmFuncs, # Funciones para modelos lineales
                           method = "repeatedcv", 
                           repeats = 5, 
                           number = 5,
                           verbose = FALSE)

set.seed(semilla)
rfe_imc_res <- rfe(x = predictors_imc, 
                   y = target_imc,
                   sizes = 10:20, # Evaluar conjuntos de entre 10 y 20 predictores
                   rfeControl = ctrl_rfe_imc,
                   metric = "Rsquared")

print(rfe_imc_res)
cat("Variables seleccionadas para IMC:", paste(predictors(rfe_imc_res), collapse=", "), "\n")

# Gráfico de rendimiento
plot(rfe_imc_res, type = c("g", "o"), main = "RFE - Predicción IMC")


modelo_final <- rfe_imc_res$fit
summary(modelo_final)
```

El modelo muestra que todos los predictores son significativos en predecir la variable ```IMC```, excepto por las variables Gender y Wrists.diameter.



## ACTIVIDAD 5: RFE PARA REGRESIÓN LOGÍSTICA (Variable: EN)

```{r, include=TRUE, warning=FALSE, message=FALSE}

# 1. Preparar datos
predictors_en <- muestra %>% select(-Weight, -Height, -IMC, -EN) 
target_en <- muestra$EN 

# 2. DEFINIR FUNCIONES RFE PERSONALIZADAS (CORRECCIÓN CLAVE)
# Creamos una copia de las funciones por defecto de caret
my_rfeFuncs <- caretFuncs 
# Le forzamos a usar métricas de clasificación binaria (ROC) en lugar de Accuracy
my_rfeFuncs$summary <- twoClassSummary 

# 3. Configuración del Control Externo (RFE)
ctrl_rfe_en <- rfeControl(functions = my_rfeFuncs, # Usamos nuestras funciones modificadas
                          method = "LOOCV",       
                          number = 1,             
                          verbose = FALSE)

# 4. Configuración del Control Interno
train_ctrl_en <- trainControl(method = "none", 
                              classProbs = TRUE, 
                              summaryFunction = twoClassSummary)

set.seed(semilla)
rfe_en_res <- rfe(x = predictors_en, 
                  y = target_en,
                  sizes = 2:6,               
                  rfeControl = ctrl_rfe_en,
                  method = "glm",            
                  family = "binomial",
                  metric = "ROC",            # Ahora sí encontrará la columna ROC
                  trControl = train_ctrl_en)

print(rfe_en_res)
cat("Predictores seleccionados para EN:", paste(predictors(rfe_en_res), collapse=", "), "\n")
```

## ACTIVIDAD 6: EVALUACIÓN Y CONCLUSIONES


```{r, include=TRUE, warning=FALSE, message=FALSE}


# 1. Resumen de Métricas
metricas <- data.frame(
  Modelo = c("Peso (RLM)", "IMC (RLM)", "Estado Nutricional (Logit)"),
  Metrica_Tipo = c("R2 (Bootstrap)", "R2 (Repeated CV)", "ROC (LOOCV)"),
  Valor = c(
    round(model_weight$results$Rsquared, 3), 
    round(max(rfe_imc_res$results$Rsquared), 3), 
    round(max(rfe_en_res$results$ROC), 3)
  )
)
print(metricas)


```

# CONCLUSIONES DEL EQUIPO
1. CONFIABILIDAD DEL MODELO DE PESO (Actividad 3):
   El modelo obtuvo un R2 de 0.974 usando Bootstrapping.
   Esto indica una capacidad predictiva casi perfecta. Las variables seleccionadas
   (cintura, cadera, muslo) tienen una correlación biológica directa con la masa corporal,
   lo que confirma la solidez del modelo.

2. DESEMPEÑO EN LA PREDICCIÓN DE IMC (Actividad 4):
   A pesar de excluir Peso y Talla, el modelo RFE alcanzó un R2 de 0.878 .
   El algoritmo prefirió modelos más simples (hacia 10 variables) en lugar de complejos,
   logrando inferir el índice de masa corporal a través de medidas de estructura ósea
   (rodillas, tobillos) y género.

3. CAPACIDAD DE CLASIFICACIÓN DE E.N. (Actividad 5):
   El modelo logístico obtuvo un área bajo la curva ROC de 0.921 .
   Este valor > 0.9 se considera excelente en diagnóstico. La validación LOOCV
   asegura que este resultado es robusto y no producto del azar, seleccionando
   correctamente variables críticas como 'Navel.Girth' (grasa abdominal).