---
title: "Regresion lineal jerarquica"
author: "kkkkkkk"
date: "2026-03-09"
output: html_document
---

```{r , include=TRUE}

```

Iniciamos con la explicación de la construcción de modelos jerárquicos, y su importancia, por parte del profesor
Obtener una muestra de 70 casos desde los datos disponibles en el archivo "datos-felicidad.csv", usando como semilla la edad + mes de nacimiento del miembro más joven.

```{r, include=TRUE}
set.seed(2103)

datos <- read.csv("datos-felicidad.csv")
head(datos, 6)

# 1. Obtenemos 70 números de fila al azar
filas_elegidas <- sample(1:nrow(datos), size = 70, replace = FALSE)

# 2. Filtramos el Data Frame usando esas filas
muestra <- datos[filas_elegidas, ]

# Vemos la muestra
head(muestra)
```

Consensuar qué variables deberían considerarse cómo predictores y cuáles deberían incluirse en el modelo como variables de control

las variables de control son sexo y la edad, ya que son variables sociodemograficas 

las variables predictoras son N_amigos y N_mascotas 

Escribir código R para construir los modelos jerárquicos correspondientes.

```{r , include=TRUE}
# Bloque 1: Modelo solo con las variables de control
modelo_control <- lm(Felicidad ~ Edad + Sexo, data = muestra)

# Bloque 2: Modelo añadiendo los predictores (el modelo completo)
modelo_completo <- lm(Felicidad ~ Edad + Sexo + N_amigos + N_mascotas, data = muestra)

# Resumen de los modelos
summary(modelo_control)
summary(modelo_completo)

# Para comparar los modelos y ver si los predictores realmente 
# aportaron algo nuevo y significativo al modelo de control:
anova(modelo_control, modelo_completo)

```

Evaluar la capacidad predictiva del mejor modelo (error cuadrático medio) con los datos no usados para construirlo.

```{r , include=TRUE}
# 1. Crear los datos de prueba (los que NO están en los 70 iniciales)
# El signo menos (-) antes de filas_elegidas le dice a R: "dame todas las filas EXCEPTO estas"
datos_prueba <- datos[-filas_elegidas, ]

# 2. Usar el "mejor modelo" para predecir la felicidad de estos nuevos casos.
# Supongamos que tu mejor modelo fue el 'modelo_completo'
predicciones <- predict(modelo_completo, newdata = datos_prueba)

# 3. Calcular el Error Cuadrático Medio (MSE)
# Fórmula: Promedio de (Felicidad Real - Felicidad Predicha) al cuadrado
mse <- mean((datos_prueba$Felicidad - predicciones)^2)

# Imprimir el resultado
print(paste("El Error Cuadrático Medio (MSE) es:", round(mse, 4)))

# Opcional: Calcular la Raíz del Error Cuadrático Medio (RMSE) 
# El RMSE es más fácil de interpretar porque está en la misma escala que tu variable "Felicidad"
rmse <- sqrt(mse)
print(paste("La Raíz del Error Cuadrático Medio (RMSE) es:", round(rmse, 4)))
```

